【裁判字號】    89,上訴,2795
【裁判日期】    890620
【裁判案由】    違反藥事法等
【裁判全文】
臺灣高等法院刑事判決                          八十九年度上訴字第二七九五號
    上  訴  人  臺灣士林地方法院檢察署檢察官
    上  訴  人
    即  被  告  甲○○
    選任辯護人  林庚原
右上訴人，因被告違反藥事法等案件，不服臺灣士林地方法院，八十八年度易字第一
八二號，中華民國八十九年六月二十日第一審判決（起訴案號：臺灣士林地方法院檢
察署八十七年度偵字第九四七三號）提起上訴，本院判決如左：
    主      文
原判決撤銷。
甲○○連續製造偽藥，處有期徒刑壹年貳月。
扣案如附表所示偽藥罐（含從物容器）均沒入銷燬之。
    事      實
一、甲○○係台北市○○○路一一二號華夏石牌中醫醫院（以下簡稱：華夏醫院）之
    推拿師，未取得合法醫師資格，亦未經行政院衛生署核准製造藥品，竟基於擅自
    執行醫療業務之單一犯意，及製造、轉讓偽藥之概括犯意，自民國八十六年五月
    十九日起，因病患乙○○前來華夏醫院指責該院助理廖玫青（另案判決確定）前
    以紅外線烤照燈照射其右肩過久，致其右肩受傷（有六×六公分之二度燙傷，合
    併多處水），要求診治。甲○○竟先後多次，以其先前於不詳時間、地點所自
    行調製以塑膠罐裝如附表編號一所示之偽藥免費敷用於乙○○上揭受傷部位，又
    於拆除紗布時，以其另於不詳時間地點所自行調製以塑膠罐裝如附表編號二所示
    之偽藥免費敷用於乙○○上揭受傷部位，復無償提供如附表編號三所示之偽藥一
    罐（成份與附表編號二偽藥相同）供乙○○返家時自行塗用於患處。隔兩三天換
    藥一次，前後治療約二個月，致乙○○該燙傷部位增生肥厚性疤痕之傷害，增生
    約五×四公分、一×二公分、一×一公分，亟需整形治療，乙○○無奈，乃於八
    十七年十月二十九日起至八十八年二月八日止，先後多次至台北市馬偕紀念醫院
    門診，並曾入院接受疤痕切除術等手術治療，情況始得改善。嗣於偵、審中，經
    甲○○提出其所調製，並為乙○○患處敷用、塗抹之藥物一大罐及一中罐（附表
    編號一、二），乙○○亦提出其受讓之藥物一小罐（附表編號三此係甲○○自中
    罐內挖取少些藥物，分裝成小罐贈送莊女自行塗用），三罐藥物均扣案，經送請
    主管機關鑑定結果詳如附表所載，均屬偽藥。
二、案經被害人乙○○訴由臺灣士林地方法院檢察署檢察官偵查起訴。
    理      由
一、訊據被告甲○○坦承其並未取得合法醫師資格，而於前揭時地，先後多次為告訴
    人乙○○之右肩燙傷部位，以附表編號一所示藥物（即大罐藥物）攤黏於無菌紗
    布之上，用以敷貼患處；及於拆除紗布時，以附表編號二所示藥物（即中罐藥物
    ）敷於患處；另將中罐藥物挖出少許裝於小罐（即附表編號三所示藥物），送給
    乙○○回家自行敷用等情屬實。另對於其未向主管機關行政院衛生署申請核准，
    而自行加工調製扣案藥物三罐（參閱附表）一節，亦供承無訛。惟否認有何犯行
    ，辯解略以：我完全是義務幫忙，並未收錢。大罐藥物是用正陽公司武功散為原
    料；中、小罐藥物是用痱子粉、滑石粉為原料，是向零售商買的。因為都是粉狀
    難以外敷，所以我加豬油及凡士林予以攪拌，使成膏狀，以便攤上紗布敷貼患處
    ，是市面上合法銷售的藥物，不是偽藥等情。
二、惟查前揭事實，業經告訴人乙○○指訴綦詳，華夏醫院門診助理廖玫青亦坦承其
    於八十六年五月十八日晚間以紅外線烤照燈照射乙○○右肩屬實，因照射過久，
    因而致乙○○右肩二度燙傷（六×六公分）、合併多處水，有八十六年五月十
    九日台北市立陽明醫院驗傷診斷書影本一紙（他字第四四六號卷第二一頁）、
    及廖玫青判處罪刑之判決書一份（同卷第十六至十九頁）附卷可參。乙○○於八
    十六年五月十九日因被照射燙傷，前往華夏醫院理論並要求治療，詎未取得合法
    醫師資格之被告甲○○診察患處後，以自行加工調製之藥物（詳附表）先後多次
    為之敷貼患處、或贈送些許囑莊女返家後自行塗用，已詳前述。惟歷經約二月之
    久，多次敷、擦系爭藥物後，乙○○該燙傷部分反而更形惡化，增生肥厚性疤痕
    ，增生大小約五×四公分、一×二公分、一×一公分。乙○○乃於八十七年十月
    二十九日起，至八十八年二月八日止，先後多次至台北市馬偕紀念醫院門診，並
    曾入院接受疤痕切除術等手術治療，情況始得改善等情，亦有馬偕紀念醫院診斷
    證明書一紙及乙○○開刀前後之照片多幀附卷可稽（原審卷第九三、九六頁、
    偵九四七三號卷第二三頁）。並有如附表所示藥物三罐扣案可證（參閱原審卷第
    一一二頁、第一八一頁扣押物品清單二紙）。
三、又被告既非中醫師，不得依自開處方，配置中藥供特定患者使用自明（參閱藥事
    法第一０二條第一項）。被告於偵查及原審供稱其為告訴人敷用、塗擦如附表所
    示之藥物，係其依祖傳秘方調製。然該等藥物經原審送往行政院衛生署藥物食品
    檢驗局分析其成分，並轉由該署中醫藥委員會鑑定結果，均與未經核准擅自製造
    之偽藥條件相符。有行政院衛生署藥物食品檢驗局八十八年十月四日藥檢參字第
    八八一四五三五號函及所附檢驗成績書、行政院衛生署中醫藥委員會八十八年十
    月十二日衛中會藥字第八八○一○五四○號函在卷可憑（詳原審卷第一七二至一
    七五頁）。被告在本審則稱：附表編號一藥物係用「正揚公司武功散」為原料；
    編二、三為同一藥物，係用痱子粉、滑石粉為原料，都是向市面零售商購得，我
    祇加入豬油及凡士林予以攪拌，使成膏狀而已，並非製造偽藥等情。惟經本院依
    其供述及所提供正揚製藥股份有限公司成藥武功散一罐函送檢驗結果：依行政院
    衛生署中醫藥委員會函覆略以：「正揚武功散」業經行政院衛生署核發衛署成製
    字第００四二０號藥品許可證。但用以與凡士林及豬油製成膏狀外敷用藥，仍應
    依藥事法規定（藥事法第三十九條第一項參照）重新辦理查驗登記，領得藥品許
    可證後，始得製售，此有該會八十九年十月二十五日衛中會藥字第八九００九一
    ０八號函附本審卷可稽。則痱子粉、滑石粉用以與凡士林及油製成膏狀外敷用
    藥，自亦相同。本院依主管機關前開各覆函、摘錄主旨製成檢驗情形如附表。按
    藥品經稽查或檢驗係未經核准、擅自製造者，即為偽藥，與製造後是否銷售無關
    ，此觀之藥事法第二十條第一項之規定自明。綜上所述，附表所示藥物，顯係被
    告未經核准，而擅自製造者，其屬偽藥，灼然甚明。被告所辯未製造偽藥，飾詞
    展卸，自不足採。被告犯行，洵堪認定，應依法論科。
四、按醫師法第二十八條所稱之醫療行為，係指直接涉及可使病情變化之行為，凡以
    治療、矯正或預防人體疾病、傷害、殘缺為目的，所為的診察、診斷及治療；或
    基於診察、診斷結果，以治療為目的，所為的處方、用藥、施術或處置等行為的
    全部或一部的總稱。查被告甲○○未取得合法醫師資格，竟擅自反覆為告訴人診
    療、用藥，係犯醫師法第二十八條第一項前段之未取得合法醫師資格，擅自執行
    醫療業務罪。因係執行業務之行為，其本質屬於單純一罪，無連續犯可言。被告
    以繼續之意思反覆從事上開行為，所為已屬醫療業務範圍，殊不因其是否有收取
    費用而變異其性質，併此敘明。被告反覆為告訴人診療、用藥，擅自執行醫療業
    務，因而致告訴人患處更形惡化，增生肥厚性疤痕，需施行切除手術，核屬對於
    人體之傷害，此部分事實為起訴書所敘及，並經臺灣士林地方法院檢察署檢察官
    於原審審理中論告詳明，故應依醫師法第二十八條第二項之規定加重其刑。被告
    甲○○未經核准，擅自製造藥物之行為，係犯藥事法第八十二條第一項之製造偽
    藥罪；其以擅自製造附表所示偽藥，無償提供告訴人敷用之行為，核犯藥事法第
    八十三條第一項之明知為偽藥而轉讓罪。被告製造偽藥及轉讓偽藥之犯行，雖未
    據公訴人提起公訴，然與已起訴部分有牽連犯之裁判上一罪關係，且經臺灣士林
    地方法院檢察署檢察官於原審審理時陳述此部分犯罪事實及論告明確，法院自應
    併予審究。被告先後製造如附表所示之偽藥、多次無償轉讓予告訴人敷用之行為
    ，時間緊接，手法相同，且分別獨犯構成要件相同之罪名，顯各係基於概括犯意
    而為，應均依連續犯之規定以一罪論，並依法加重其刑。其所為上開製造偽藥、
    轉讓偽藥、擅自執行醫療業務，因而致人傷害等三罪之間，有方法結果之牽連關
    係，應從一重之製造偽藥罪處斷。
五、原審予以論科，固非無見，惟被告所犯擅自執行醫療業務，因而致人傷害罪，在
    其牽連所犯三罪中雖係輕罪，從一重處斷結果，固非依該罪名論處。但其法定刑
    度，應在一年以上三年以下有期徒刑間，再依刑法加重其刑至二分之一，此觀之
    醫師法第二十八條第一項第二項之規定自明。本件量刑時自應一併審酌。惟原審
    從一重論被告以連續製造偽藥之罪，而量處有期徒刑陸月，顯未審酌上開輕罪之
    刑度，尚有欠當，檢察官依告訴人之請求而上訴，指摘原審量刑過輕，為有理由
    。至於被告上訴，仍以未收費，不是製造、轉讓偽藥等詞置辯，固不足取，惟原
    判決既有可議，應予撤銷改判。爰審酌被告犯罪之動機，在提供服務並未牟利，
    犯罪之手段、方法、所生危害之程度、犯後態度、迄未賠償被害人損害及所犯牽
    連各罪之法定刑度等一切情狀，量處有期徒刑壹年貳月。扣案如附表所示偽藥
    罐（含從物容器），均依藥事法第七十九條第一項之規定沒入銷燬之。
據上論斷，應依刑事訴訟法第三百六十九條第一項前段、第三百六十四條、第二百九
十九條第一項前段，醫師法第二十八條第一項前段、第二項，藥事法第八十二條第一
項、第八十三條第一項、第七十九條第一項，刑法第十一條、第五十六條、第五十五
條，判決如主文。
本案經檢察官郭弘佑到庭執行職務。
中    華    民    國    八十九    年      十二      月        四        日
                              臺灣高等法院刑事第十三庭
                                  審判長法  官  常  尚  信
                                        法  官  周  占  春
                                        法  官  盧  彥  如
右正本證明與原本無異。
如不服本判決應於收受送達後十日內向本院提出上訴書狀，其未敘述上訴之理由者並
得於提起上訴後十日內向本院補提理由書（均須按他造當事人之人數附繕本）。
                                        書記官  初  玲  玲
中    華    民    國    八十九    年      十二      月        六        日
附表：扣案藥物檢驗情形表
┌──┬──────┬─────────┬───────┬──────┬─────┐
│編號│名        稱│行政院衛生署藥物食│行政院衛生署中│同        上│備      考│
│    │            │品檢驗局 檢 驗結果│醫藥委員會意見│            │          │
├──┼──────┼─────────┼───────┼──────┼─────┤
│    │不詳名稱褐色│檢體與對照藥材黃柏│依行政院衛生署│「正揚武功散│「〞正揚〞│
│    │藥物一大罐（│大黃、冰片、當歸、│藥物食品檢驗局│」與凡士林及│武功散」業│
│ 一 │毛重九三八克│丁香、甘草於薄層層│成績單所載處方│豬油製成膏狀│經行政院衛│
│    │）          │析圖譜有相對應之色│，倘非中醫師依│外敷用藥（此│生署核發衛│
│    │            │點                │自開處方，供特│係被告供述編│署成製字第│
│    │            │                  │定患者使用，則│號一藥物成份│００四二０│
├──┼──────┼─────────┤係未經核准擅自│），應依藥事│二號藥品許│
│    │不詳名稱褐色│檢體與對照藥材黃柏│製造，核屬偽藥│法規定重新辦│可證有案。│
│ 二 │藥物一中罐（│大黃、冰片於薄層層│。（見原審卷第│理查驗登記，│（見同上覆│
│    │毛重三四一克│析圖譜有相對應之色│一七五頁覆函，│領得藥品許可│函）      │
│    │）          │點                │參閱藥事法第一│證後，始得製│          │
├──┼──────┼─────────┤０二條第一項）│售（覆函附本│          │
│    │不詳名稱褐色│未檢驗（告訴人及被│              │審卷）      │          │
│ 三 │藥物一小罐（│告均稱與編號二藥物│              │            │          │
│    │毛重三五克）│相同）            │              │            │          │
├──┼──────┴─────────┴───────┴──────┴─────┤
│ 附 │一、依被告供承：渠非中醫師，本表藥物非中醫師依自開處方，供特定患者使用。  │
│    │二、被告供承本表藥物，係其加功調製，但均未向主管機關申請查驗登記，均未領得│
│ 記 │    藥品許可證。                                                          │
└──┴─────────────────────────────────────┘
附錄：本案論罪科刑法條全文
醫師法第二十八條
  未取得合法醫師資格，擅自執行醫療業務者，處一年以上三年以下有期徒刑，得併
  科新臺幣三萬元以上十五萬元以下罰金，其所使用之藥械沒收之。但合於左列情形
  之一者，不在此限：
  一  在中央衛生主管機關認可之醫院，於醫師指導下實習之國內醫學院﹑校學生或
      畢業生。
  二  在醫療機構於醫師指示下之護士﹑助產士或其他醫事人員。
  三  合於第十一條第一項但書規定者。
  四  臨時施行急救者。
  犯前項之罪因而致人傷害或死亡者，應依刑法加重其刑至二分之一，並負損害賠償
  之責。
藥事法第二十條第一款
  本法所稱偽藥，係指藥品經稽查或檢驗有左列各款情形之一者：
  一  未經核准，擅自製造者。
藥事法第七十九條第一項
  查獲之偽藥或禁藥，沒入銷燬之。
藥事法第八十二條第一項
  製造或輸入偽藥或禁藥者，處七年以下有期徒刑，得併科新台幣十五萬元以下罰金
  。
藥事法第八十三條第一項
  明知為偽藥或禁藥，而販賣、供應、調劑、運送、寄藏、牙保、轉讓或意圖販賣而
  陳列者，處五年以下有期徒刑，得併科新台幣十萬元以下罰金。


司法院資訊處製作；財團法人民間司法改革基金會備份。
